臺中高等行政法院判決　　　　　　　　　　　　　　九十二年度訴字第九八○號
　　　　　　　　　　　　　　　.
　原　　　告　甲○○
　被　　　告　南投縣埔里地政事務所
　代　表　人　乙○○
　訴訟代理人　丁○○
　　　　　　　丙○○
右當事人間因地籍圖事件，原告不服南投縣政府中華民國九十二年十月六日府行救字
第○九二○一八二五五一○號訴願決定，提起行政訴訟，本院判決如左︰
　　主  文
原告之訴駁回。
訴訟費用由原告負擔。
    事　實
一、事實概要：
    原告所有坐落南投縣埔里鎮○○段一五一地號土地，重測前分別係同鎮○里段三
    三○─二、三三○─十六、三三○─五六、三三○─五七、三三○─五八地號等
    五筆土地，面積為○‧○一九四公頃，土地重測時並經原告到場指界並於調查表
    認章，且與鄰人指界一致，該地號土地經依地籍調查表記載界址，於重測時合併
    改編為仁愛段一五一地號，面積為○‧○二○二三○公頃，較重測前登記面積○
    ‧○一九四公頃增加○‧○○○八三○公頃。原告爭執重測結果面積減少，一再
    請求撤銷地籍調查表，更正土地面積，案經被告以九十二年三月三日埔地一字第
    ○九二○○○二三○五號函、九十二年五月六日埔地二字第○九二○○○六一一
    ○號函，否准原告請求。原告不服，提起訴願，遭決定駁回，遂提起行政訴訟。
二、兩造聲明：
    (一)原告聲明求為判決：訴願決定及原處分均撤銷。
    (二)被告聲明求為判決：駁回原告之訴。
三、兩造陳述：
    (一)原告主張：
　　　1.被告於七十七年八月二十二日上午十一時派測量員陳志華及另一位人員至原
　　　　告住處作地籍圖調查表，該員問原告界址到那裏，原告表示建物有二間，後
　　　　面及旁邊有空地，嗣問鄰地張清鎮及張陳秀英界址，渠等表示後面之空地為
　　　　其所有，惟原告當時即表示，渠等係購買成屋之木造磚造建築物，實際上該
　　　　空地為原告所預留。另一測量員問原告磚砌成之牆壁是否要取直，當時原告
　　　　之妹黃春珠在場向陳志華表示：「前段磚壁斜斜出去沒關係，不要動，照舊
　　　　斜線測量就好了。」後陳志華向原告表示，照測量不要取直，必須蓋章，並
　　　　將原告之印章蓋於空白之地籍調查表，計蓋了九個章，原告後來發現該空白
        地籍調查表所填之圖及界址備註欄之文字均非原告當時之意思。為此，原告
        即以南投三和支局存證信函向被告確認。
      2.訴願決定書事實項第四行謂該地號土地經依地籍圖調查表記載界址於重測時
      　合併改編為系爭仁愛段一五一地號，面積為○‧○二○二三公頃，較重測前
      　登記面積○‧○一九四公頃增加○‧○○○八三○公頃，顯然重測界址錯誤
      　，其事實如下：
        (1)於五十三年重複分割拆路地面積記事，是錯誤記載該三三○─五六地號土
          地登記面積六十五平方公尺，五十三年重複分割拆路地六平方公尺，增加
          三三○─六一地號面積轉載六方公尺，三三○─五六地號土地面積五十九
          平方公尺為錯誤面積。
        (2)系爭三三○─一六地號土地面積三十平方公尺，於五十三年重複分割十五
          平方公尺，增加三三○─六二地號土地轉載十五平方公尺（重複分割為錯
          誤記事）。
        (3)事實上，系爭三三○─六一地號土地面積六平方公尺係由三三○─五六地
          號土地分割轉載而出；而三三○｜六二地號土地面積十五平方公尺亦係由
          三三○─五六地號土地分割轉載而出，該三三○─六二地號土地並無註記
          係由三三○─一六地號土地分割轉載而出，是三三○─六一地號土地與三
          三○─一六地號土地面積並無關係存在。該三三○─一六地號土地明顯重
          複分割十五平方公尺轉載出去，實際上面積應為完整之三十平方公尺。
        (4)系爭三三○─六一及─六二地號二筆土地均係由三三○─五六地號土地分
          割轉載而出，可追溯自四十九年時同段三三○─一五地號土地面積二四一
          平方公尺，分割出系爭三三○─五六地號土地面積六十五平方公尺及三三
          ○─五七地號土地面積四十九平方公尺，剩餘面積一二七平方公尺為未分
          割之土地，由原告持分六分之一（面積約二十一平方公尺），陳秋涼持分
          六分之五，惟於五十三年因分割時保留原告六分之一面積未移轉，仍登記
          陳秋涼所有之該三三○─一五地號土地面積為一二六平方公尺，為錯誤面
          積，於七十七年地籍調查表記載三三○─一五地號面積為一二六平方公尺
          是斜線面積。於七十八年重測時，該一五二地號土地增加面積九二‧二平
          方公尺、一五三地號土地增加三七‧二平方公尺，面積合計一二九‧三三
          平方公尺直線面積。
        (5)舊有登記簿該三三○─一五地號面積一二六平方公尺為錯誤，係假的面積
          。測量人員至該一五一地號現場檢測原告原有磚壁界址，蔡技士說明原告
          面積為二○六平方公尺，比原有增加，如比照檢測員測量結果一九四平方
          公尺，尚差一二平方公尺。建築線、拆路線面積在三三○─一六面積二七
          一平方公尺有預留，要在此分割，不能在建地分割。
      3.被告重新實施地籍測量時，地籍調查表就以空白表格矇騙原告，自行捏造不
      　實之內容，強行就範，又未通知原告，俟鄰地興建房子逾界地標，原告始發
      　現有錯誤，提出異議，被告才提出一切資料來搪塞。
　　(二)被告答辯：
　　　1.本件原告陳情其所有南投縣埔里鎮○○段一五一地號土地地籍圖重測成果等
        有疑義乙案，緣於南投縣政府九十一年十二月四日縣長親民時間交辦案件，
        並經南投縣政府於同年十二月十七日據以召開說明會在案。嗣後被告依據南
        投縣政府九十一年十二月二十六日府地測字第○九一○二二六九二七─○號
        函示，以九十二年一月十三日埔地二字第一九○九一號函檢送原告所有南投
        縣埔里鎮○○段一五一地號（地籍圖重測前關聯地號為南投縣埔里鎮○里段
        ○里○段三三○─一五、三三○─一六、三三○─二地號）土地變更沿革圖
        表予原告。又經南投縣政府以九十二年二月十八日府地測字第○九二○○二
        六四九七九─○號函轉原告九十二年一月二十八日陳情書，其陳情內容為請
        求更正原告所有南投縣埔里鎮○○段一五一地號面積為二一五平方公尺，被
        告隨即以九十二年三月三日埔地一字第○九二○○○二三○五號函復略以依
        規辦理並無錯誤，是以所陳歉難照辦在案。經被告函復後，原告再於九十二
        年三月二十日以相同事由及南投縣政府以九十二年四月九日函轉原告陳情書
        ，被告分別以九十二年三月三十一日埔地一字第○九二○○○三七九七號及
        九十二年五月六日埔地二字第○九二○○○六一一○號函復，有關地籍圖重
        測乃係法律事實函復原告在案。
      2.按地籍測量實施規則第二條規定：「本規則所稱主管機關：中央為內政部；
        直轄市為直轄市政府地政處；縣（市）為縣（市）政府。」、同規則第二百
        零一條規定：「土地所有權人如認為重測結果有錯誤，除未依土地法第四十
        六條之二之規定設立界標或到場指界，得於公告期間內，以書面向直轄市或
        縣（市）主管機關提出異議，並申請複丈。：：：」、同規則第二百零五條
        規定：「申請複丈，由土地所有權人或管理人向土地所在地地政事務所為之
        。：：：」，又數值地籍測量地籍圖重測作業手冊明定地籍圖重測公告通知
        之主辦機關為縣（市）政府，地政事務所為協辦機關。依上揭規定，地籍圖
        重測及異議處理之主辦機關為縣（市）政府，受理複丈申請機關為地政事務
        所。則被告非地籍圖重測公告之主辦機關，應無權為重測異議之處分，且被
        告函復關於地籍圖重測之內容亦僅單純為法律規定事項之說明，自非行政處
        分。
      3.地籍圖重測依地籍測量實施規則相關規定意旨，係在以較科學方法，更新測
        量技術和儀器，普收測量整理實效，使地籍登記趨於正確，以杜糾紛。若地
        籍圖重測時，係根據相鄰土地所有權人之指界測量，其重測所得土地面積數
        量自與土地所有權人實際所擁有之土地面積相符，如較重測前面積減少，自
        應以較新及精密測量所得之重測面積為準。殊難據此要求回復重測前登記之
        土地面積，並要求鄰地交付較重測前登記面積多出部分之土地，否則有違政
        府實施地籍圖重測之立法意旨（最高法院六十九年度台上字第三四二六號判
        決參照）。經查本件系爭土地於七十七年間辦理地籍圖重測，原告未於公告
        期間內聲請複丈或聲明異議，足證當時原告及相鄰土地所有權人對所有土地
        之面積數量及其界址於重測時均無爭執。地籍圖重測公告確定後，並於七十
        八年七月二十一日辦竣土地標示變更登記在案，依內政部七十六年十二月二
        十八日台（七六）內地字第五六○一八四號函示：「地籍圖重測公告期滿確
        定，辦竣土地標示變更登記，不得再依土地所有權人重新指界，更正地籍調
        查表及地籍圖。」。原告請求被告撤銷地籍調查表，再行重新指界，顯非合
        法。至於原告謂：「以南投郵局三和支局存證信函給被告確認。」乙節，被
        告並未接到該函。
      4.原告之訴，起訴不合程式或不備其他要件者，行政法院應以裁定駁回之，行
        政訴訟法第一百零七條第一項第十款定有明文。又提起撤銷訴訟，須以人民
        因中央或地方機關之違法行政處分，損害其權利或法律上之利益者，始得提
        起，此觀同法第四條第一項規定自明。次按提起訴願，以有行政處分之存在
        為前提要件，所謂行政處分者，係行政主體基於職權，就具體事件所為發生
        公法上法律效果之單方行政行為而言，至行政機關所為單純事實通知或理由
        之說明，既不生何法律上之效果，自非行政處分，人民即不得對之提起訴願
        ，改制前行政法院四十四年判字第十八號、裁字第四十一號著有判例。
      5.按內政部七十年四月二十日（七○）內地字第一七三三○號函示：「日據時
        期土地台帳無登記之效力」，先予敘明。本件系爭土地依土地登記簿所載，
        地籍圖重測前為埔里段埔里小段三三○─二地號，於三十九年第一次登記時
        ，面積為一公畝三十九公厘，於五十三年七月間因實施平均地權逕為分割後
        面積為六七平方公尺增加三三○─六三地號面積為七二平方公尺，同段三三
        ○之二地號於七十八年五月間地籍圖重測與同段三三○─一六地號（面積一
        五平方公尺）、三三○─五六地號（面積五九平方公尺）、三三○─五七地
        號（面積四九平方公尺）、三三○─五八地號（面積四平方公尺）等四筆土
        地合併，合併後面積為一九四平方公尺，其面積合併前後合計並無不符之處
        ；合併後地籍圖重測變更為仁愛段一五一地號面積為二○二‧三○平方公尺
        。是原告於起訴狀所陳：「七十八年辦理重測時合併為同段三三○─二地號
        面積為○‧○一九四公頃與五十三年分割後該五筆土地總面積不符」，與事
        實不合。
　　理  由
壹、撤銷地籍調查表部分：
    一、按原告之訴，起訴不合程式或不備其他要件者，行政法院應以裁定駁回之，
        行政訴訟法第一百零七條第一項第十款定有明文。又提起撤銷訴訟，須以人
        民因中央或地方機關之違法行政處分，損害其權利或法律上之利益者，始得
        提起，此觀同法第四條第一項規定自明。另本法所稱行政處分，係指中央或
        地方機關就公法上具體事件所為之決定或其他公權力措施而對外直接發生法
        律效果之單方行政行為，為訴願法第三條第一項所明定。
    二、本部分原告以其所有坐落南投縣埔里鎮○里段三三○─二、三三○─十六、
        三三○─五六、三三○─五七、三三○─五八地號等五筆土地經土地重測為
        同鎮○○段一五一地號土地後，面積減少，乃向被告請求撤銷土地重測時所
        製作之地籍調查表。惟查所謂地籍調查，係就土地坐落、界址、原有面積、
        使用狀況及其所有權人、他項權利人與使用人之姓名、住所等事項，查註於
        地籍調查表內。前項土地所有權人之土地界址，應於地籍調查表內繪製圖說
        ，作為戶地界址測量之依據，地籍測量實施規則第七十九條定有明文。故地
        籍調查表係地政機關為調查土地坐落、界址、面積、使用狀況、所有權人、
        使用人、他項權利人等狀況所製作之表冊，以作為界址測量之依據，僅屬地
        政機關實施土地重測時之依據資料，未對外直接發生任何法律效果，依上揭
        說明，地籍調查表之製作自非行政處分。原告對之提起訴願，於法不合。訴
        願決定誤為實體審理雖有未合，惟駁回之結果相同，仍應予維持。本部分原
        告之起訴不合法，應予駁回。原告其餘實體上之主張已無庸審酌，併予敘明
        。
貳、請求更正土地面積部分：
    一、按「依本法所為之登記，有絕對效力。」、「重新實施地籍測量時，土地所
        有權人應於地政機關通知之限期內，自行設立界標，並到場指界。逾期不設
        立界標或到場指界者，得依左列順序逕行施測：一鄰地界址。二現使用人之
        指界。三參照舊地籍圖。四地方習慣。」、「土地所有權人因設立界址或到
        場指界發生界址爭議時，準用第五十九條第二項規定處理之。」、「重新實
        施地籍測量之結果應予公告，其期間為三十日。」、「土地所有權人認為前
        項測量結果有錯誤，除未依前條之規定設立界標或到場指界者外，得於公告
        期間內，向該管地政機關繳納複丈費，聲請複丈，經複丈者，不得再聲請複
        丈。」、「逾公告期間未經聲請複丈，或複丈結果無誤或經更正者，地政機
        關即據以辦理土地標示變更登記。」為土地法第四十三條、第四十六條之二
        第一項、第二項及第四十六條之三第一項至第三項所明定。
    二、本部分原告仍係以其所有前述五筆土地經土地重測後面積有所減少，而向被
        告請求更正重測後之土地面積應為二一五平方公尺。經被告以九十二年三月
        三日埔地一字第○九二○○○二三○五號及九十二年五月六日埔地二字第○
        九二○○○六一一○號函覆原告前述五筆土地之面積變更沿革情形，及面積
        異動後之合計並無不符（即已有否准原告請求之意）後，原告不服，循序提
        起本部分之訴訟。經查：
        (一)於七十八年重測前，系爭南投縣埔里鎮○里段埔里小段三三○─二地號面
          積為六十七平方公尺、同段三三○─十六地號面積為十五平方公尺、三三
          ○─五六地號面積為五九平方公尺、三三○─五七地號面積為四九平方公
          尺、三三○─五八地號面積為四平方公尺，該五筆土地面積合計為一九四
          平方公尺，經重測後合併變更為同鎮○○段一五一地號，面積為二○二點
          三○平方公尺，此有各該土地登記簿謄本在卷可稽，是原告主張前述五筆
          土地經重測後面積減少顯與事實不符。
        (二)原告於被告辦理系爭土地重測時，已於前述三三○─二地號土地指界，並
          於三三○─十六、─五六、─五七、─五八地號之地籍調查表上蓋章，此
          有地籍調查表五件在訴願卷可稽，且原告亦未於公告期間內聲請複丈或聲
          明異議，足證當時原告及相鄰所有權人對所有土地面積數量及其界址於重
          測時均無爭執。土地重測公告確定後，並於七十八年七月二十一日辦竣土
          地標示變更登記在案。則按土地重測之主旨，係在以較科學方法，更新測
          量技術和儀器，普收測量整理實效，使地籍登記趨於正確，以杜糾紛。若
          土地重測時，係根據相鄰土地所有權人之指界測量，其重測所得土地面積
          數量自與土地所有權人實際所擁有之土地相符，其數量較重測前面積減少
          ，自應以較新及精密測量所得之重測面積為準。殊難據此要求回復重測前
          登記之土地面積數量，並要求鄰地交付較重測前登記面積多出來部分之土
          地，否則即與政府實施地籍重測，以糾正舊地籍不正確之立法意旨有違（
          最高法院六十九年度台上字第三四二六號判決參照）。本件原告所有坐落
          南投縣埔里鎮○○段一五一地號土地既經土地重測確定，並經辦竣土地標
          示變更登記，自生土地法第四十三條所定登記之絕對效力，而不容原告事
          後一再爭執。且依內政部七十六年十二月二十八日台（七六）內地字第五
          六○一八四號函示「地籍圖重測公告期滿確定，辦竣土地標示變更登記，
          不得再依土地所有權人重新指界，更正地籍調查表及地籍圖」，原告請求
          被告更正重測確定後之土地面積，亦屬依法無據。原告請求本院履勘現場
          ，核無必要，併予敘明。
    三、綜上所述，被告否准原告更正重測確定後土地面積之處分核無違誤。訴願決
        定予以維持，亦無不合。原告聲明求為撤銷此部分之訴願決定及原處分，為
        無理由，應予駁回。
參、本件原告請求撤銷地籍調查表部分，為起訴不合法，本應依行政訴訟法第一百零
    七條第一項第十款之規定，以裁定予以駁回。然因本件原告其他請求，應為實體
    上判決，且全案已經言詞辯論，故均於本判決中一併駁回，不另為裁定，併予敘
    明。
據上論結，本件原告之訴為部分不合法、部分無理由，爰依行政訴訟法第一百九十五
條第一項後段、第九十八條第三項前段，判決如主文。
中　　華　　民　　國　　 九十三　　 年　　　 三　　　 月　　　 三　　　 日
                 臺 中 高 等 行 政 法 院   第 二 庭
                                審 判 長 法  　　官　胡　國　棟
                                         法  　　官　林　秋　華
                                         法  　　官　王　德　麟
右正本證明與原本無異。
如不服本判決，應於判決送達後二十日內向本院提出上訴書狀，其未表明上訴理由者
，應於提起上訴後二十日內向本院提出上訴理由書（須依對造人數附具繕本）；如於
本判決宣示或公告後送達前提起上訴者，應於判決送達後二十日內補提上訴理由書（
須附繕本）。未表明上訴理由者，逕以裁定駁回。
提起上訴應預繳送達用雙掛號郵票三九○元（三十四元及五元郵票各十份）。
中　　華　　民　　國　　 九十三　　 年　　　 三　　　 月　　　 三　　　 日
 　　　　　　　　　　　　　　　　　　　　法院書記官　蔡　宗　融
